最高法院民事判決　　　　　　　　　　　　　　　八十八年度台上字第一三九八號
　　上　訴　人　國際票券金融股份有限公司
　　法定代理人　林華德
　　訴訟代理人　鄭洋一律師
　　被 上 訴人　乙○○
　　　　　　　　甲○○
右當事人間請求清償債務事件，上訴人對於中華民國八十七年三月五日台灣高等法院
第二審判決（八十六年度重上字第四六五號），提起上訴，本院判決如左：
    主  文
原判決廢棄，發回台灣高等法院。
    理  由
本件原審以：上訴人主張，伊執有由被上訴人乙○○簽發、被上訴人甲○○背書、付
款人為第一商業銀行民生分行，支票號碼、金額及發票日如第一審判決附表（下稱附
表）所示之支票五紙，提示均遭退票。爰基於執票人之地位，對被上訴人行使追索權
，先位聲明求為命被上訴人連帶給付新台幣（下同）二千零七十九萬二千元之票款及
分別自如附表所示提示日起按年息百分之六計算之利息。如認系爭支票屬訴外人楊瑞
仁所有，伊非執票人，惟伊對楊瑞仁有一百零二億二千萬元之債權，業經法院判決確
定，今楊瑞仁既因案身繫囹圄，怠於行使其對被上訴人之票據權利。伊自得本於民法
第二百四十二條規定，備位聲明，求為命被上訴人連帶給付楊瑞仁上開金額本息，並
由伊代位受領等情，固據提出支票及退票理由單為證。惟查，上訴人取得系爭支票係
由承辦檢察官扣押，嗣由調查局台北市調查處交付保管，業據楊瑞仁證述明確，並有
台灣台北地方法院檢察署（下稱台北地檢署）八十四年度偵字第一七三三九號起訴書
、支票明細表、調查筆錄及責付保管書附卷可稽。足見上訴人係基於受國家公權力之
委託而保管系爭支票，並非以受讓票據權利之意思而受領票據，且交付保管之檢調人
員既非執票人，亦非以轉讓票據權利之意思而交付票據，自難謂上訴人取得系爭支票
即為執票人而得行使票據權利。次查，系爭支票係經檢察官扣押後，於八十四年十月
十六日由調查局台北市調查處責付上訴人保管，則楊瑞仁雖於八十六年一月六日簽具
同意書，同意將系爭支票權利讓與上訴人，然系爭支票既經檢察官於刑事案件中予以
查扣，在刑事偵查或審判機關未解除系爭支票扣押狀態前，楊瑞仁對系爭支票之權利
，即因刑事扣押而無從行使，亦無轉讓系爭支票之權利，其所為之轉讓行為，即屬無
權處分。又上訴人既受檢調機關之託而保管系爭票據，其當明知系爭支票被扣押，原
執票人楊瑞仁無權轉讓票據權利，則其主張自楊瑞仁處以簡易交付方式受讓系爭支票
，縱屬可採，亦屬惡意受讓人，自不得享有票據上權利，亦難認係票據權利人。再查
，上訴人受託保管系爭支票後，固曾據狀報請檢察官准予設立專戶提示兌領系爭支票
，並至交通銀行開立000000000000號帳戶，為提示系爭支票之帳戶，並
於八十四年十月十一日具狀向檢察官陳報該專戶處理情形，有聲請狀、存摺、陳報狀
在卷可按。縱認上訴人此舉確已得檢察官授權所為，然上訴人於提示不獲付款後，本
於保管人地位為楊瑞仁行使追索權，固為法之所許，惟仍應請求給付票據權利人楊瑞
仁，不得借保管之名，達實現保管人個人債權之實，乃上訴人竟自行訴請被上訴人連
帶給付票款本息，即與保管之旨不符，不應准許。末查，系爭支票既係遭檢調人員扣
押而交付上訴人保管，則楊瑞仁對系爭支票之權利既處於不得行使之狀態，縱楊瑞仁
未對被上訴人行使票據權利，並非怠於行使，而係客觀上無法行使，與能行使卻不行
使殊異，核與依民法第二百四十二條規定要件不符。是以，上訴人據以主張代位請求
被上訴人應連帶給付楊瑞仁系爭票款金額及遲延利息並由其代位受領，洵屬無據，亦
不應准許。因而維持第一審所為上訴人敗訴之判決，駁回上訴人之上訴。
惟查，系爭支票固經偵辦刑事案件檢察官扣押，交付上訴人保管，有台北地檢署八十
四年度偵字第一七三三九號起訴書、支票明細表、調查筆錄及責付保管書附卷可稽。
惟案件移送院方審理時，上訴人曾多次聲請發還扣押之贓物，經原法院於八十六年七
月四日以院刑昌字第七一四八號函覆：「有關聲請發還扣押之贓物一事，請自行依法
處理，覆請查照」（該函影本附第一審卷第二二五頁），上訴人亦於原審提出為主張
（見原審卷第三一頁背面至第三三頁）。而上開請上訴人自行依法處理扣押贓物之覆
函，其真意如係准於發還，由上訴人自行依法處理，則能否謂審判機關就系爭支票尚
未解除扣押狀態，楊瑞仁讓與系爭支票於上訴人，是否仍屬無權處分，非無審酌之餘
地。原審並未明確調查審認，遽予駁回上訴人先位聲明之上訴，自欠允洽。上訴論旨
，聲明廢棄，非無理由。至於備位聲明上訴部分，既與先位聲明部分相牽連，自應併
予廢棄發回。
據上論結，本件上訴為有理由，依民事訴訟法第四百七十七條第一項、第四百七十八
條第一項，判決如主文。
中      華      民      國    八十八    年      六      月    二十五    日
                              最高法院民事第三庭
                                  審判長法官  范  秉  閣
                                        法官  朱  建  男
                                        法官  曾  煌  圳
                                        法官  許  澍  林
                                        法官  鄭  玉  山
      右正本證明與原本無異
                                              書  記  官
中      華      民      國    八十八    年      七      月     十二     日
